【裁判字號】    95,上易,291
【裁判日期】    950412
【裁判案由】    侵占等
【裁判全文】
臺灣高等法院刑事判決                 95年度上易字第291號
上  訴  人  臺灣臺北地方法院檢察署檢察官
被      告  甲○○
上列上訴人因被告業務侵占等案件，不服臺灣臺北地方法院94
年度易字第675號，中華民國94年12月30日第一審判決（起訴案
號：臺灣臺北地方法院檢察署93年度發查偵字第7號），提起上
訴，本院判決如下：
    主  文
上訴駁回。
    理  由
一、本案經本院審理結果，除有關原審引用被告甲○○提出之乙
    ○○訃文影本為證據部分，應予補充下列三(一)(1)所載理由外
    ，餘認第一審判決對被告甲○○部分為無罪之諭知，核無不
    當，應予維持，並引用第一審判決書有關被告甲○○部分記
    載之證據及理由（如附件）。
二、檢察官上訴意旨略以：(一)被告甲○○利用松山工農辦理八七
    學年度畢業紀念冊機會，自廠商陳宇華收取回扣新臺幣（下
    同）五萬元一節，業據證人陳宇華於調查局、偵查具結證述
    綦詳，雖其於原審審理中翻異前詞，謂委由被告代付照相師
    「阿官」費用等語。惟被告雖曾提及「阿官」即係乙○○之
    人，但從未提出年藉資料以供查證，復以乙○○死亡推託其
    詞，上開有利被告之證據自屬無從證明；原審引用被告提出
    之乙○○訃文影本為證，卻未於審理程序依法提示就該證據
    證據能力為調查辯論，程序自非適法；(二)證人陳宇華於原審
    審理時先稱於調查局詢問後（九十二年十月七日）一個月內
    向被告查證「阿官」一事，卻於五個月後之偵查中（九十三
    年三月二十三日）為相同內容之證述，後又改稱係在檢察官
    訊問後再做查證，其證述互相矛盾，乃配合被告之臨訟杜撰
    之詞，自以陳宇華於調查局及偵查之供證為可採；(三)證人陳
    宇華與被告約定給付回扣十萬元，係在投標前為之，後因陳
    宇華不敷成本，只願支付半數之五萬元作為回扣一情，業據
    陳宇華證述明確，原審認證人無於不敷成本情形下支付回扣
    一節，未慮及證人自承業界收取回扣之慣例，及為維持生意
    往來不得不為之情，顯與經驗法則不相符合等語。
三、經查：
  (一)被告甲○○被訴收取五萬元回扣部分：
    (1)被告甲○○於偵查及原審供稱系爭五萬元金額係交付攝影
      師乙○○供為攝影費用，惟因其已過世無法到庭等情，有
      乙○○之訃文影本一件在卷可憑（原審卷(一)九○頁），本
      院固無從傳喚以究明，惟經本院於審判期日就乙○○其人
      之相關年籍等資料訊問被告，被告表稱：乙○○年紀約三
      十五歲左右、原住民、未婚（本院卷二十九頁），核與卷
      附之乙○○戶政資料查詢表相符（本院卷十四頁），檢察
      官並就上開訃文及乙○○戶政資料查詢表等之證據能力並
      不爭執（本院卷二九頁），是上開資料自有證據能力。而
      參諸證人陳宇華於原審具結稱：伊本身作此行業（印刷前
      置作業）很久；後來伊與甲○○聯絡，他有說當時有介紹
      一位叫「阿官」來幫伊照相；伊後來思考確實有甲○○所
      述之此事；這筆錢是伊要匯給「阿官」，係透過甲○○轉
      給「阿官」；五萬元的部分伊有去查，查不到怎麼付照相
      的費用，所以五萬元應該是透過甲○○付照相費用給「阿
      官」（原審卷(二)一二○、一二一頁）；伊知道「阿官」此
      事是事實，因伊接案太多，伊瞭解要付錢給「阿官」時，
      不是伊親自交，而是透過甲○○交付等語（同上卷一二二
      頁），核與被告甲○○所辯情節大抵相符，堪認被告甲○
      ○確有告知證人陳宇華有關須交付照相費用予乙○○之人
      情事，被告所辯尚非無據，證人陳宇華於原審之證詞及上
      開訃文等自得援為被告有利之證據。
    (2)至證人陳宇華雖於九十二年十月七日調查局詢問及九十三
      年三月二十三日偵查中供證系爭五萬元為承攬松山工農畢
      業紀念冊製作事宜所支付之回扣等語。其就五萬元是否回
      扣一節，所述內容與其於原審所證上情顯有出入，證人陳
      宇華於前者供述之真實性，即非無疑，尚難遽採。原審就
      此歧異部分質諸證人陳宇華，其具結稱：北機組要伊一一
      解釋帳戶明細，五萬元當初伊無法回憶當時的情形，北機
      組要伊合理解釋；後來伊與甲○○聯絡，他有說當時有介
      紹一個叫「阿官」來幫伊照相；伊後來思考確實有甲○○
      所述之事；當時伊在北機組所述之部分，因為情緒緊張，
      而且伊有跟北機組人員說時間太久了（原審卷(二)一二○、
      一二一頁）；伊在調查局雖有陳述五萬元是回扣一事，但
      伊現在無法很確定這件事情，可能是付照相錢，可能是回
      扣，因為當時沒有想到照相這一筆，伊的查證時間可能會
      是在檢察官詢問之後，所以伊才會繼續這樣講，伊查證的
      時間應該是很久之後，伊跟被告甲○○聯絡的時間很少，
      我們只有合作過這個案子等語（原審卷(二)一二二、一二三
      頁）。矧證人陳宇華從事印刷行業甚久，所經營個案數量
      亦多，其於九十二年十月及九十三年三月間經檢調程序訊
      （詢）問其有關八十八年七月間所營個案之相關資金支付
      之內容細節，然因事隔已四年餘，證人或因囿於記憶不清
      致無法明確指證其情，甚或為供述不一之情事，實屬常情
      之有；況證人係首次與被告接觸交易，實難強求證人為立
      即而完整無暇之供證，故而證人經查證後為不同於初訊時
      之證述，亦難認有違常情之處。綜上，證人陳宇華既無法
      確認系爭五萬元係其承攬松山工農畢業紀念冊製作事宜所
      支付被告之回扣款項，復徵之就有關須交付照相費用予乙
      ○○之事已有所證明，自難逕以證人於偵查中之不利於被
      告之陳述，而逕為被告有罪之認定。檢察官執證人查證時
      間不一，而謂原審之證詞係配合被告之臨訟杜撰之詞，難
      謂有理。
    (3)再檢察官以證人陳宇華自陳不敷成本亦願支付回扣，係為
      維持生意不得不為云云，執為上訴理由。惟查本院已認定
      系爭五萬元非為回扣之費用，證人所陳上情縱令屬實，亦
      僅能認係其對業界收受回扣之情形所為泛稱意見，尚難遽
      採係針對本案之供證而援為認定被告有收收回扣之證據，
      此外檢察官復未提出相關證據憑佐，自無足為認定被告有
      罪之依據。檢察官此部分之上訴難謂有理由。
  (二)末以被告另被訴業務侵占松山工農八七學年度畢業紀念冊費
    用三十一萬二千五百萬元亦經原審為無罪判決部分，雖亦據
    檢察官提起上訴（本院卷二五頁），惟此部分業經原審詳論
    被告無罪之理由，尚無不合；檢察官就此部分未附上訴理由
    （本院卷二五頁）指摘原判決為不當，亦無理由。綜上所述
    ，
    本件檢察官上訴指摘各節為無理由，應予駁回。
四、據上論斷，應依刑事訴訟法第三百七十三條、第三百六十八
    條，判決如主文。
本案經檢察官呂丁旺到庭執行職務。
中    華    民    國     95    年    4    月    12    日
                  刑事第十八庭審判長法  官  溫耀源
                                    法  官  邱同印
                                    法  官  段景榕
以上正本證明與原本無異。
不得上訴。
                                    書記官  陳靜姿
中    華    民    國    95    年    4     月    12    日
附件：
臺灣臺北地方法院刑事判決               94年度易字第675號
    公  訴  人  臺灣臺北地方法院檢察署檢察官
    被      告  甲○○  男  51歲（民國○○年○月○日生）
                        身分證統一編號：Ｚ000000000號
                        住臺北市○○區○○街600巷56號2樓
                詹光弘  男  51歲（民國○○年○○月○日生）
                        身分證統一編號：Ｚ000000000號
                        住臺北市○○區○○路4段265巷31弄
                        18號2樓
    上  一  人
    選任辯護人  黃文玲律師
                龔新傑律師
上列被告等因業務侵占等案件，經檢察官提起公訴（93年度發查
偵字第7號），本院判決如下：
    主  文
甲○○、詹光弘均無罪。
    理  由
一、本件公訴意旨略以：（一）被告甲○○於民國87年9月間起
    至90年10月間止，擔任臺北市立松山高級工農職業學校（以
    下簡稱松山工農）87學年度、88學年度及89學年度學生家長
    會會長，被告詹光弘自85年8月間起至89年7月31日止，擔任
    松山工農學生家長會秘書，皆負責松山工農學生家長會業務
    之推動、家長會費之保管及運用等相關業務，並共同管理松
    山工農學生家長會帳戶內之家長會費，用以協助松山工農校
    務發展，均係為他人處理事務之人。詎被告甲○○、詹光弘
    於88年間，竟共同意圖為自己不法之所有，乘代辦松山工農
    87學年度畢業紀念冊發包製作事宜之機會，未經松山工農學
    生家長會之同意，即於88年7月21日，自華南銀行南松山分
    行帳號000000000000號松山工農學生家長會之帳戶，匯款新
    臺幣（下同）312500元至承作廠商陳宇華設於臺灣銀行板橋
    分行帳號000000000000號帳戶，而逕以松山工農學生家長會
    會費支付畢業紀念冊製作款項予承包商陳宇華後，再將向松
    山工農學生收取，並將其所收取後持有之87學年度畢業紀念
    冊製作費用312500元，侵占入己，未將前揭費用歸墊存入前
    揭學生家長會之帳戶，亦未將詳細收支狀況登載於學生家長
    會會費收支簿；（二）被告甲○○另意圖為自己不法之所有
    ，違背其受松山工農委任處理事務應盡之義務，利用與陳宇
    華洽談發包製作松山工農87學年度畢業紀念冊之機會，向陳
    宇華期約索取回扣100000元，並允將松山工農87學年度畢業
    紀念冊之承包價格提高為每本定價1000元，發包總額1000本
    ，足以生損害於松山工農畢業生之利益。嗣陳宇華依約於88
    年7月2日，自臺灣銀行板橋分行帳號000000000000號陳宇華
    之帳戶轉匯50000元至臺北國際商業銀行大安分行帳號00000
    00000000號被告甲○○之帳戶，惟因總承作款項未如被告甲
    ○○事前所議定之發包額度，陳宇華乃拒絕再支付所餘回扣
    50000元；（三）被告詹光弘因代辦松山工農88學年度畢業
    紀念冊之發包製作事宜，為支付畢業紀念冊之製作費用，乃
    於89年4月5日，自前揭松山工農學生家長會之帳戶領取3200
    00元，然因承包商臺霖印刷設計有限公司（以下簡稱臺霖公
    司）尚未完成製版，遂未支付該筆款項予臺霖公司，被告詹
    光弘乃依被告甲○○指示，暫時保管該筆款項。詎被告詹光
    弘於保管該筆款項期間，竟意圖為自己不法之所有，於89年
    7月4日，自前揭松山工農學生家長會之帳戶所領取之560000
    元，連同上開所保管之320000元，僅將其中776000元匯交臺
    霖公司以支付畢業紀念冊費用，而將其所保管之餘款104000
    元，予以侵吞入己（按此部分犯罪事實業經檢察官於94年6
    月9日本院準備程序中當庭更正在案）。因認被告甲○○上
    開之行為分別涉有刑法第336條第2項之業務侵占罪及同法第
    342條第1項之背信罪嫌，另被告詹光弘上開之行為則涉有刑
    法第336條第2項之業務侵占罪嫌。
二、按被告未經審判證明有罪確定前，推定其為無罪；又犯罪事
    實應依證據認定之，無證據不得認定其犯罪事實；又不能證
    明被告犯罪者，應諭知無罪之判決，刑事訴訟法第154條第1
    項、第2項及第301條第1項分別定有明文。又事實之認定，
    應憑證據，如未能發現相當證據，或證據不足以證明，自不
    能以推測或擬制之方法，為裁判基礎（最高法院40年度臺上
    字第86號判例參照）。另認定犯罪事實所憑之證據，雖不以
    直接證據為限，間接證據亦包括在內；然而無論直接或間接
    證據，其為訴訟上之證明，須於通常一般之人不致有所懷疑
    ，而得確信其為真實之程度者，始得據為有罪之認定，倘其
    證明尚未達到此一程度，而有合理之懷疑存在時，即無從為
    有罪之認定，亦有最高法院76年度臺上字第4986號判例可資
    參照。況刑事訴訟法第161條第1項亦規定，檢察官就被告犯
    罪事實，應負舉證責任，並指出證明之方法，是檢察官對於
    起訴之犯罪事實，應負提出證據及說服之實質舉證責任，倘
    其所提出之證據，不足為被告有罪之積極證明，或其指出證
    明之方法，無從說服法院以形成被告有罪之心證，基於無罪
    推定之原則，自應為被告無罪判決之諭知，最高法院92年度
    臺上字第128號著有判例可資參照。
三、公訴意旨認被告甲○○及詹光弘之上開行為分別涉有刑法第
    336條第2項之業務侵占及第342條第1項之背信犯行，無非係
    以：前揭犯罪事實，業據證人陳宇華及施政文證述在卷，並
    有華南銀行南松山分行帳號000000000000號松山工農學生家
    長會帳戶之存款往來明細表、現金收入傳票、轉帳支出傳票
    及存摺類存款取款憑條、臺灣銀行板橋分行帳號0000000000
    00號證人陳宇華之帳戶開戶資料及存提款交易明細及匯款申
    請書各1份、學生家長會會費收支帳簿影本4份、臺北國際商
    業銀行大安分行帳號000000000000號被告甲○○帳戶之開戶
    資料及資金往來明細各1份、臺灣中小企業銀行股份有限公
    司新店分行帳號00000000000號臺霖公司之帳戶存款往來明
    細表、匯款申請書、華南商銀帳號000000000000號證人施政
    文帳戶之存款往來明細表、存摺類存款憑條各1份等影本在
    卷可稽為其主要論據。訊據被告甲○○及詹光弘固不否認曾
    於88年7月21日、89年4月5日及89年7月4日分別自松山工農
    家長會帳戶提領312500元、320000元及560000元，而被告甲
    ○○亦不否認證人陳宇華確曾將50000元匯入其個人帳戶之
    事實，惟均堅詞否認有何公訴意旨所稱之業務侵占及背信犯
    行，並辯稱：因87學年度下學期之家長會費係於88年5月19
    日始匯入家長會帳戶，而應由家長會負擔之校慶員工運動服
    及謝師宴餐費等費用，已先由87學年度之畢業紀念冊費用墊
    付，迄於88年7月21日始由家長會帳戶匯出312500元以歸還
    前所墊支之畢業紀念冊費用等語，而被告甲○○復辯稱：證
    人陳宇華所匯入之款項係為請其代為交付攝影師乙○○作為
    拍攝畢業紀念冊照片之費用等語，另被告詹光弘亦辯稱：89
    年4月5日及89年7月4日自家長會帳戶所領取之款項，扣除所
    支付之畢業紀念冊費用776000元外部分，係供家長會其他支
    出所使用，並未侵占入己等語。
四、經查：
（一）松山工農家長會所有之華南商業銀行000000000000號帳戶
      確曾於88年7月21日提領312500元，並匯入證人即畢業紀
      念冊製作廠商陳宇華所有之臺灣銀行板橋分行0000000000
      00號帳戶，用以支付87學年度畢業紀念冊之製作費用等事
      實，業經被告甲○○及詹光弘供明在卷，且經證人陳宇華
      於偵審中證述在卷，並有松山工農家長會上開帳戶之存款
      往來明細表、證人陳宇華前開帳戶之存提款交易明細、華
      南商業銀行000000000000帳戶之88年7月21日存摺類存款
      取款憑條及華南銀行匯款申請書（代收入傳票）等影本在
      卷可稽，足見松山工農家長會帳戶所提領之前開312500元
      確係供作支付87學年度畢業紀念冊費用無訛。又松山工農
      87學年度校慶資深教師紀念品、校慶運動服費、校慶聚餐
      費及畢業謝師宴費等費用皆由家長會費支應，此有松山工
      農87學年度第2學期學生家長委員會紀錄影本附卷可參；
      另依卷附之松山工農家長會87、88學年度收支帳簿影本、
      支出傳票及所檢附之支出憑證觀之，上開松山工農87學年
      度校慶資深教師紀念品、校慶運動服費、校慶聚餐費及畢
      業謝師宴費等費用，分別自88年4月28日起至88年6月30日
      止陸續支出達500000元以上；而87學年第二學期之家長會
      會費391700元，係於88年4月30日由被告甲○○及詹光弘
      出具領據，並由松山工農於88年5月10日製作傳票支出該
      筆款項，而於88年5月19日始由票據交換存入松山工農家
      長會所有之華南商業銀行000000000000號帳戶內，此有松
      山工農87學年度第二學期家長會會費領據、松山工農88年
      5月10日支字第286號支出傳票、松山工農87學年度有關家
      長會費之明細分類帳及松山工農家長會上開帳戶之存款往
      來明細表等影本在卷可參；況上開松山工農家長會帳戶自
      88年5月19日存入前開家長會費款項後，並無任何提款紀
      錄，迄至88年7月21日始提領312500元，亦有松山工農家
      長會上開帳戶之存款往來明細表可資參照，足見被告甲○
      ○及詹光弘所稱以其他款項先行墊付家長會前開支出乙情
      ，應非無據。而證人即87學年度畢業紀念冊費用保管人邱
      麗華於本院94年10月20日審理中證稱：「（問：你收到的
      87學年度畢業紀念冊款項，有無花在畢業紀念冊之外的用
      途？）一般來說，沒有經過指示我們不會去用到這筆錢，
      曾經就是有印象當時我們辦校慶運動費，這筆錢有先支援
      那邊的活動支出。」、「（問：你印象中是支援校慶運動
      會的哪些項目？）印象比較深刻是運動服的發放，那個時
      候就是詹光弘主任有說可否從我這邊支應運動服的錢，當
      時我有問過組長，組長說可以，所以應該有支應這部分，
      運動服的發放是我們每個人都有。」等語，足見被告甲○
      ○及詹光弘所稱係由87學年度畢業紀念冊費用先行墊付家
      長會前開費用，應屬可採。又松山工農87學年度畢業紀念
      冊費用既已先行代為支付家長會應給付之款項，是被告甲
      ○○及詹光弘於88年7月21日自家長會帳戶提領款項支付
      87學年度畢業紀念冊費用以歸還前所墊付之款項，自難謂
      有何不法所有之意思。
（二）證人陳宇華於88年7月2日自其所有之臺灣銀行板橋分行00
      0000000000號帳戶轉帳50000元至被告甲○○所有之臺北
      國際商業銀行大安分行0000000000000號帳戶之事實，亦
      經被告甲○○供承在卷，並經證人陳宇華證述在卷，且有
      證人陳宇華前開帳戶之存提款交易明細及臺北國際商業銀
      行大安分行92年12月17日北商銀大安 (92)字第00187號函
      附卷可參，足認證人陳宇華確曾支付被告甲○○前開款項
      。又依被告詹光弘、證人即87、88學年度畢業紀念冊發包
      事宜之承辦人施政文及87、88學年度畢業紀念冊承包廠商
      陳宇華及鄧俊興於偵審中所證述之內容觀之，參酌卷附之
      松山工農88學年度畢業紀念冊採購合約影本，松山工農87
      及88學年度畢業紀念冊之發包方式，均係透過招標程序，
      而由單價最低標者得標，並依學生實際購買數量及每本得
      標單價計算總價款，自無從因畢業紀念冊之實際購買數量
      而影響其單價；至證人陳宇華雖於92年10月7日調查局詢
      問及93年3月23日偵查中證稱係為承攬松山工農畢業紀念
      冊製作事宜所支付之回扣等語，然於本院94年10月20日審
      理中另結證稱：「（問：提示91年發查字第2921號第16 0
      頁反面倒數第五行到第161頁反面第五行，你在這段所講
      被告甲○○與你約定十萬元回扣及你交付五萬元的事情是
      否實在？）我們有談過這方面的問題，五萬元的部分我有
      去查，我查不到怎麼付照相的費用，所以五萬元應該是透
      過被告甲○○付照相的費用給阿官，當時我在北機組所述
      的部分，因為情緒緊張，而且我有跟他說太久的時間了。
      」、「（問：你支付給被告甲○○的五萬元其原因為何？
      ）當時我在調查局雖然很明白陳述五萬元是回扣，但是我
      現在無法很確定這件事情，可能是付照相錢，可能是回扣
      ，因為當時我沒有想到照相這一筆，我的查證時間可能會
      是在檢察官詢問之後，所以我才會繼續這樣講，我查證的
      時間應該是很久之後，我跟被告甲○○聯絡的時間很少，
      我們只有合作過這個案子。」等語，其先後所述內容顯有
      出入，是證人陳宇華於偵查中所為上開指訴之真實性，即
      屬可疑；況證人陳宇華於偵審中自承87學年度畢業紀念冊
      費用係先後於88年6月30日、88年7月21日分別支付5601
      90元及312500元等語，而上開50000元係於88年7月2日支
      付，徵諸證人陳宇華於本院審理中自承係以得標單價及實
      際購買本數計算而辦理請款等情，是證人陳宇華自無於學
      生已畢業明知單價及已購數量不敷成本下仍支付款項作為
      回扣；而被告甲○○於93年4月13日偵查中即已供稱上開
      款項係證人陳宇華請其代為交付攝影師乙○○作為拍攝畢
      業紀念冊照片之費用等語，惟於該案偵查期間並未曾就此
      一事實加以查證，且攝影師乙○○業於93年8月24日過世
      ，亦有被告甲○○所提供之訃文影本在卷可參，本院自無
      從傳喚以究明，尚難僅以證人陳宇華於偵查中片面之指訴
      逕為不利被告甲○○之認定，是公訴意旨認上開款項係屬
      回扣乙節，即屬無從證明。
（三）松山工農家長會帳戶確曾先後於89年4月5日及89年7月4日
      提領320000元及560000元，另由被告詹光弘於89年7月4日
      匯款776000元至畢業紀念冊製作廠商臺霖印刷設計有限公
      司所有之臺灣中小企業銀行新店分行00000000000號帳戶
      ，用以支付88學年度畢業紀念冊之製作費用等事實，另經
      被告甲○○及詹光弘供明在卷，且經證人即臺霖印刷設計
      有限公司鄧俊興於偵查中證述在卷，並有松山工農家長會
      上開帳戶之存款往來明細表、臺霖印刷設計有限公司出具
      之發票及請款單、華南商業銀行匯款申請書（代收入傳票
      ）及華南商業銀行匯款回條聯等影本在卷可稽，足見松山
      工農家長會帳戶所提領之上開二筆款項中確曾以前開7760
      00元供作支付88學年度畢業紀念冊費用無訛。至上開提領
      款項扣除支付88學年度畢業紀念冊費用後雖有104000元之
      差額，然依卷附之松山工農家長會87、88學年度收支帳簿
      影本、支出傳票、支出憑證及松山工農家長會帳戶之存款
      往來明細表計算，自89年4月5日起至89年7月4日止，該家
      長會所實際支出之款項總額顯逾該家長會帳戶實際提領之
      款項（按未計入89年4月5日及89年7月4日提領之金額），
      而上開87及88學年度家長會之收支統計結果係超支5000餘
      元乙情，亦經被告詹光弘供明在卷，且有松山工農家長會
      87、88學年度收支帳簿影本、支出傳票、支出憑證及松山
      工農88學年度第二學期家長會費執行表等影本在卷可參，
      自難認被告詹光弘就上開104000元之差額有何易持有為所
      有之情事。
    綜上所述，被告甲○○及詹光弘所涉上開業務侵占及背信犯
    行，均屬無從證明。此外，復查無其他積極證據足認被告甲
    ○○及詹光弘確有為前開業務侵占及背信犯行，揆諸前揭之
    說明，自應均為無罪之諭知。
據上論斷，應依刑事訴訟法第301條第1項前段，判決如主文。
本案經檢察官李鴻維到庭執行職務。
中    華    民    國    94    年    12    月    30    日
                  臺灣臺北地方法院刑事第十五庭
                        審判長法  官  周祖民
                              法  官  吳麗英
                              法  官  黃雅君


司法院資訊處製作；財團法人民間司法改革基金會備份。
